臺灣彰化地方法院民事判決　　　　　　　　94年度訴字第48號
原　　　告　甲○○
訴訟代理人　李淵源律師
被　　　告　乙○○
訴訟代理人　蔡坤旺律師
複代理人　　許曉怡律師
上當事人間請求移轉所有權登記事件，本院民國94年6月1日言詞
辯論終結，判決如下：
    主  文
被告應將坐落彰化縣彰化市○○段648地號、建、面積五四平方
公尺土地所有權全部及其上建號428號即門牌彰化縣彰化市○○
街43號鋼筋混凝土加強磚造2層樓房第1層面積15.15平方公尺、
第2層面積38.14平方公尺、騎樓面積20.13平方公尺建物所有權
全部移轉登記予原告。
原告其餘之訴駁回。
訴訟費用由被告負擔10分之9，餘由原告負擔。
    事實及理由
一、原告主張：(一)原告於93年9月14日向被告買受坐落彰化縣彰
    化市○○段648地號、建、面積54平方公尺及其上建物即建
    號428號、門牌彰化縣彰化市○○街43號鋼筋混凝土加強磚
    造樓房一棟 (下稱系爭土地及房屋)，約定總價為新台幣(下
    同)4,500,000 元，原告已付清第1期簽約款500,000元及第2
    期款1,000,000元，其餘第3期尾款則約定以向銀行辦理抵押
    貸款支付，詎被告以土地增值稅過高為由拒將系爭土地及
    房屋移轉登記予原告，為此，依買賣之法律關係請求判決如
    主文第1項所示；又兩造間簽訂之不動產買賣契約書第9條第
    2項規定：「本約標的物包含室內外定著物，... 如有增建
    物均應依簽約時之現狀連同主建物一併點交。」，爰依上開
    規定請判決被告應將上開之土地、建物及增建之地面層面積
    6.53平方公尺、第2層面積13.46平方公尺、第3層面積51.27
    平方公尺、第4層面積51.27平方公尺、騎樓面積6.58 平方
    公尺，合計129.11平方公尺等建物交付予原告。(二)被告早於
    93年10月6日即向彰化縣稅捐稽徵處申請按一般稅率課徵土
    地增值稅，且兩造委託之地政士丙○○於彰化縣稅捐稽徵處
    核定應納之土地增值稅為483,879元後，即以存證信函通知
    兩造應於93年11月5日前依照買賣契約書第3條及第5條第2款
    、第3款之規定完納稅款時，亦未提及可改依自用住宅稅率
    完納稅款。又買賣契約書第12條雖列舉4款特約事項，惟因
    第12條係規定：「其他特約事項：買賣雙方同意依本條第
    款規定辦理」，且兩造於簽約時並未在上開空白處填寫「4
    」，足見兩造於簽約時並未特別約定系爭不動產移轉過戶時
    須依自用住宅稅率申請。(三)按「土地所有權人出售其自用住
    宅用地者，都市土地面積未超過3公畝部分...，其土地增值
    稅統就該部分之土地漲價總數額按百分之10征收」，「前項
    土地於出售前一年內，曾供營業使用或出租者，不適用前項
    規定」及「本法所稱自用住宅用地，指土地所有權人或其配
    偶、直系親屬於該地辦竣戶籍登記，且無出租或供營業用之
    住宅用地」。分為土地稅法第34條第1項、第2項及同法第9
    條第1項所明定。查系爭建物1樓早於被告向法院拍定前即由
    原所有權人賴民宗出租予他人經營早餐店，現仍由該他人繼
    續承租中，系爭建物既於被告出售給原告1年內供作早餐店
    使用，自與自住要件未合，依法應按一般稅率核課土地增值
    稅。被告深知系爭建物未符合自住要件，是自簽約迄今未曾
    向稅捐機關申請按自用住宅用地稅率課徵土地增值稅，被告
    既未曾向稅捐機關申請按自用住宅用地稅率課徵土地增值稅
    ，自不得以原告未配合辦理為由主張原告違反買賣契約第10
    條第1款之規定。(四)依照證人丙○○之證詞觀之，足見兩造
    於簽約時即合意按一般稅率繳納土地增值稅，並未特別約定
    依自用住宅稅率申請核課增值稅，兩造既未約定依自用住宅
    稅率申請核課增值稅，則原告自無配合被告向稅捐機關申請
    按自用住宅稅率核課增值稅之義務。(五)被告仍未將戶籍遷入
    系爭房地，且系爭房地迄今亦未點交 (執行法院因被告已將
    系爭房地出賣予原告及原告已依據買賣契約占有系爭房地而
    決定不點交，絕非如被告所言係因原告阻撓所致)，是縱使
    原告配合被告向稅捐機關申請按自用住宅稅率核課增值稅，
    稅捐機關亦將因系爭房地未符合自住要件而駁回被告之申請
    ，從而被告仍應按一般稅率繳納土地增值稅。被告既應按一
    般稅率繳納土地增值稅，自不得以原告未配合辦理自用住宅
    稅率之申請為由主張原告違反買賣契約第10條第1款之規定
    等語。
二、被告則以：(一)系爭不動產係被告於93年間向本院執行處 (案
    號92年度執字第4524號)標得之法拍屋，其中土地部分拍定
    金額為3,623,000元，建物部分拍定金額為640,000元，合計
    4,263,000元，加上過戶繳付之契稅37,470元及地政士代辦
    費9,604元，是被告購買系爭不動產支出之成本共4,310,074
    元。本件不動產移轉過戶如依93年度土地增值稅減半徵收一
    般稅率計算高達483,879元，與前揭購屋成本合計共4,793,
    953元，而被告僅以4,500,000元出售予原告，被告購買系爭
    不動產之成本遠高於買賣價格，並將倒賠近300,000元，被
    告斷不可能如此做，故原告辯稱雙方無約定適用自用住宅稅
    率，顯違一般經驗法則及論理法則。(二)本件雙方簽約時即約
    定系爭不動產移轉過戶須依自用住宅稅率申請，如此依93年
    土地增值稅減半徵收計算僅約為78,000元，被告尚有120,00
    0 元之價差，始同意以4,500,000元出售，此由契約第12條
    第4款規定：「賣方主張依自用住宅優惠稅率向稅捐機關申
    請核課增值稅。」，亦證原告所謂被告係事後以此為藉口不
    履約實屬不實。未料原告於簽約後拒不依被告及雙方委託之
    地政士丙○○之通知，依契約第7條第5款約定配合辦理自用
    住宅稅率之申請；且被告於93年12月2日又向彰化縣花壇鄉
    調解委員會聲請調解，原告雖到場稱欲配合辦理，惟事後仍
    一再推拖，致使本件無法依自用住宅稅率課稅，而彰化稅捐
    稽徵處核定土地增值稅為483,879元。依此，原告行為已嚴
    重違反雙方約定，被告依契約第10條第1款規定解除兩造之
    買賣契約，並依該條規定沒收原告繳交之價金作為違約金。
    (三)依財政部89年4月29日台財稅字第0890453 0號函要旨明確
    認定：「經法院拍賣取得之土地再移轉與他人，其地上建物
    如屬拍賣點交者，自點交之日起查核其出售前使用情形。」
    該函說明2明確記載：「查土地所有權人出售其自用住宅用
    地，依照土地稅法第34條第2項規定於出售前1年內曾供營業
    使用或出租者不適用自用住宅用地優惠稅率徵收土地增值稅
    ，上項規定出售前1年內曾供營業使用或出租一節，對於取
    得土地所有權後，自始即供自用住宅之用，而未供營業使用
    或出租者，不論取得所有權是否滿一年，其所有權人出售該
    土地時，如符合土地稅法第9條及第34條之規定者，均得依
    法適用自用住宅用地稅率計徵土地增值稅，前經本部69年2
    月12 日台財稅第31316號函解釋在案，... 惟對於經法院拍
    賣取得之土地再行移轉案件，其地上建物如屬拍賣點交者，
    於法院點交之前，拍定人雖已取得房地所有權，實際上尚無
    法管理使用該房地，為顧及其權益，准予自法院點交之日起
    查核其使用情形，至於如屬拍賣不點交者，則自領得權利移
    轉證書之日起查核。」依此，系爭不動產係被告於93年間經
    本院民事執行處92年度執字第4524號強制執行案件標得之法
    拍屋，於標得後因原土地所有人及原告之阻撓尚未點交，是
    尚無從起算查核使用情形，更遑論由被告供營業或出租之用
    ，是依法自得申請自用住宅稅率，原告徒以原所有權人將該
    建物出租他人經營使用而指被告出售未符合自住條件實屬曲
    解法規，蓄意誤導，並與法令事實不相符合。(四)系爭不動產
    本院執行處於93年4月12日核發移轉證明書後，即通知債務
    人搬遷點交予被告，惟債務人拒不搬遷，事後債務人向被告
    表示希望以較高之價格買回系爭不動產，惟因債務人本身尚
    有負債，故表示希望以原告為買受人，雙方即簽訂買賣契約
    書，並約定以自用住宅稅率申請以減少土地增值稅，未料原
    告事後竟違約拒不配合用印申請，使被告空取得所有權，而
    須支付地價稅及房屋稅，由債務人坐收每月25,000元之租
    金。又本院於94年2月1日點交時，原告竟遞狀表示債務人已
    將不動產騰空交其使用，聲請撤銷點交云云，即證原告實為
    債務人用以阻撓點交之人頭。實際上系爭房屋既自始未點交
    被告，原告亦非所有權人，何來債務人將不動產清空交原告
    使用之可能？況且，現今一樓仍由債務人出租予他人經營早
    餐店，根本無交由原告使用之事，更足證原告自始即與債務
    人賴民宗串謀虛與被告訂約以阻撓點交坐收租金利益，故
    本件實係原告違約，未料原告反隱瞞事實，指被告違約不配
    合辦理移轉登記事宜，實屬無據。(五)依93年土地增值稅減半
    徵收，計算系爭不動產依自用住宅稅率僅百分之5，稅金約
    78, 000元，如未依自用住宅稅率核課，則土地增值稅依93
    年減半徵收，即高達483,879元，被告既符合自用住宅稅率
    之申請條件，並已委託丙○○辦理，丙○○必將辦理過戶所
    需稅額計算告知，以自用住宅稅率與一般稅率差額40多萬元
    達6 倍以上之差價，被告焉可能於事後始主張依自用住宅稅
    率申請？又兩造簽訂之不動產買賣契約書第12條第4款明定
    ：「賣方主張依自用住宅優惠稅率向稅捐機關申請核課增值
    稅。」，且並無排除不予適用之約定，是原告強以契約並無
    特別約定適用云云，顯與交易常規及契約明文約定不符，顯
    屬無據。(六)依證人丙○○之證詞足證系爭不動產依93年土地
    增值稅減半徵收計算高達483,879元，如依自用住宅稅金僅
    約78, 000元，而被告依財政部89年4月29日台財稅字第
    08904530號既符合自用住宅稅率之申請條件，自係要求以自
    用住宅稅率申請。且證人丙○○亦證述系爭買賣契約書第12
    條第4款屬契約之一部分，簽約時雙方並均詳細看過再簽約
    ，是原告否認該條約定屬實無據。又證人丙○○明確證稱其
    事後曾多次通知原告配合用印撤件，以便申請自用住宅稅率
    ，惟因原告一再拒不提供印章撤回原案故無法申請。是原告
    於簽約後，拒不依被告及雙方委託之地政士丙○○之通知，
    依契約第7條第5款約定配合辦理自用住宅稅率之申請辦理過
    戶，實係原告違約，被告依契約第10條第1項規定催告通知
    解除契約，是原告請求實無理由。
三、兩造不爭執之事項：
  (一)兩造於93年9月14日簽訂不動產買賣契約書，由被告將系爭
    土地及房屋以總價款4,500,000元賣予原告，原告已付清第1
    期簽約款500,000元及第2期款1,000,000元，其餘第3期尾款
    則約定以向銀行辦理抵押貸款支付 (系爭土地及房屋原已設
    定3,600,000元之最高限額抵押權予保證責任彰化縣彰化市
    第一信用合作社)。
  (二)系爭不動產買賣契約係由兩造共同委任地政士丙○○所擬定
    ，系爭土地之增值稅依93年度土地增值稅減半徵收一般稅率
    計算為483,879元；如依自用住宅稅率計算93年土地增值稅
    減半徵收稅額約為78,000元。
  (三)系爭房屋及土地係被告於93年4月1日，由本院92年度執字第
    4524號強制執行事件中，以4,263,000得標 (其中土地部分
    之標價為3,623,000元，房屋部分標價為640,000元)；嗣系
    爭不動產買賣契約簽訂後，地政士丙○○先依一般稅率核課
    之規定，向稅捐機關申報核課土地增值稅，因被告認其應繳
    繳納之土地增值稅過高，想申請改用自用住宅稅率核課增值
    稅，惟如要改依自用住宅稅率課徵土地增值稅，則須兩造會
    同用印 (原印章)向稅捐機關提出撤回之申請始可辦理；今
    因前依一般稅率申請核課增值稅之案件未依規定撤回，致被
    告無法改依自用住宅稅率申請核課系爭土地之增值稅。
四、本件被告抗辯兩造於簽訂系爭不動產買賣契約簽訂時，有約
    定系爭不動產移轉過戶須依自用住宅稅率申請，並舉不動產
    買賣契約書及證人丙○○之證詞為其主要論據：惟此為原告
    所否認，並稱兩造並未特別約定系爭不動產移轉過戶須依自
    用住宅稅率申請等語。故本件首應審究者厥為兩造於簽訂系
    爭不動產買賣契約時，是否有約定被告係以自用住宅之稅率
    申請核課土地增值稅。經查：
  (一)依據系爭不動產買賣契約書記載：第10條違約罰則：買方
    (即原告)不依約履行付款或契約所定其他各項義務時，即為
    買方違約，賣方 (即被告)得限期催告履行，逾期仍不履行
    即予解除契約並將已收之價款全部沒收，充作懲罰性違約金
    。賣方如不履行契約所定各項義務時，即為賣方違約，買
    方得限期催告履行，逾期仍不履行即予解除契約，賣方除應
    將所收價款全部退還外，並應同時賠償與已收價款同額金額
    做為懲罰性違約金。...。第12條：其他特約事項：買賣雙
    方同意依本條第 (空白)款規定辦理。... 賣方主張依
    自用住宅優惠稅率向稅捐機關申請核課增值稅，但若未經稅
    捐機關核准時，賣方同意即以一般稅率開單繳納。此有上開
    不動產買賣契約書在卷可憑。堪認系爭不動產買賣契約書第
    12條項下所示第幾款規定辦理部分，雙方於簽訂契約時並未
    填載 (即空白)；且觀上開不動產買賣契約書上另印有「台
    中市地政公會不動產買賣契約書」之字樣，並依其形式及外
    觀而論，上開不動產買賣契約書應屬一般印好之格式化契約
    範本無訛。
  (二)證人丙○○證稱：當時雙方很多人進來，說要辦理房地買賣
    ，而且說條件都已經談妥，是依照一般方式來辦理增值稅的
    繳納，就根據雙方面的意見書寫不動產買賣契約書，並根據
    契約書的內容向稅捐機關辦理移轉登記，但核定要繳的土地
    增值稅有40幾萬元，被告認為太高，要申請自用住宅的稅率
    來課徵，但申請自用住宅稅率課徵增值稅是賣方的權利，所
    以必須撤回原來的申請案再重新申報，後來雙方發生很多爭
    議，被告也聲請調解一直都沒有結果。原告並沒有正面答覆
    是否同意撤回申報案，因為沒有原告的印章、簽名所以沒有
    辦法撤回。在寫契約書的時候，沒有特別談到要用自用住宅
    稅率申報，只是說到增值稅的部分按一般方式由賣方負擔，
    契稅部分由買方負擔。契約書第12條是申請自用住宅稅率課
    徵，但必須符合該條規定，即房子自住沒有出租給他人使用
    等，才可辦理自用住宅稅率，雙方當事人就這部分並沒有特
    別的說明。如果雙方有約定會在第12條空白的地方特別填載
    第幾款，本件是空白的。他們看完契約書後才簽名，並沒有
    特別說明第12條，當時房子好像在點交雙方面都知道等語。
    可知，系爭買賣契約書係由兩造談妥後，才來地政士丙○○
    之事務所書立契約，而丙○○係依照兩造所談之條件，以台
    中市地政公會不動產買賣契約書之格式化契約書為兩造擬定
    契約書，雖系爭不動產買賣契約書第12條第4款記載有關被
    告得主張依自用住宅優惠稅率向稅捐機關申請核課增值稅之
    約定，然因兩造就此並未具體約定，故該契約書第12條第幾
    款之處，呈現空白情形，如此比對證人丙○○之證詞以觀，
    系爭契約書第12條之規定，純係因所採用之台中市地政公會
    不動產買賣契約書格式化之規定，並非當事人就此項爭議情
    形有作特別之約定。倘如被告所述，雙方當事人就依自用住
    宅稅率課徵土地增值稅部分有達成協議，則此事項既為被告
    所認定之買賣條件之一，且極為重視，焉可能於丙○○代擬
    系爭買賣契約書時，不告知雙方有此項約定，以便丙○○將
    此事項列入雙方買賣之條件，並記載於契約書上？且被告為
    何於簽訂系爭不動產買賣契約書時，亦未要求在格式化之契
    約條款上載明款項？依上所述，被告所為抗辯兩造有約定依
    自用住宅稅率課徵土地增值稅乙節，即屬可議。
  (三)又兩造於簽訂不動產買賣契約書後，證人丙○○即先依一般
    稅率核課之規定，向稅捐機關申報，並非依自用住宅稅率之
    規定向稅捐機關申報；嗣因稅捐機關所核定之土地增值稅高
    達40多萬元，被告於受到證人丙○○之通知後，才認為增值
    稅過高，始要求證人丙○○依自用住宅稅率之課徵土地增值
    稅之規定向稅捐機關重行申報之情形以觀，倘雙方於簽訂系
    爭不動產買賣契約時，確有就依自用住宅稅率申報課徵土地
    增值稅，則為何被告不於申報完稅之初，即提出相關證件，
    並要求證人丙○○以自用住宅核課土地增值稅之方式為之？
    更足以佐證被告之抗辯與事實不符。
  (四)再依一般依法院強制執行拍定取得土地者，如其所拍定取土
    地之價額，低於該土地之公告現值者，稅捐機關乃以拍定之
    價格核定應繳之土地增值稅；而一般買賣土地者，稅捐機關
    則以該土地之公告現值，作為核定土地增值稅之標準。經查
    ：系爭土地係由被告向法院拍定取得，惟其買得土地之價金
    3,623,000元，低於系爭土地之公告現6,075,000元 (面積
    54平方公尺乘以每平方公尺112,500元)，依上開說明，被告
    於拍定取得系爭土地之價額，既遠低於系爭土地之公告現值
    ，則被告縱於拍定取得系爭土地，且依稅捐機關核定之稅額
    扣繳後，如馬上 (即未調漲公告現值前)再將系爭土地依買
    賣之方式出賣，則稅捐機關仍會就系爭土地之拍賣價額與公
    告現值之差額，另為核定土地增值稅之稅額，並非公告現值
    未調高，即不用再繳土地增值稅。惟此項作業情形，並非一
    般人所知悉，本件被告因是向法院拍定取系爭土地，且系爭
    土地再過戶予原告尚未跨年度 (一般土地公告現值係每年評
    定後公告調整)，而誤以為系爭土地毋庸再繳納土地增值稅
    ，因此，於簽訂系爭買賣契約時才未就土地部分是否依自用
    住宅稅率之核課增值稅申報而與原告協議、商定，應屬有可
    能。
  (五)按解釋意思表示，應探求當事人之真意，不得拘泥於所用之
    辭句，民法第98條定有明文。依上所述，兩造所使用之契約
    書，係屬格式化之範本，則該契約內所為定式約定之事項，
    是否為兩造之真意，仍應以當事人之意思認之，而非僅以該
    契約內有記載，即認為屬契約之一部分。本件契約第12條第
    4款既有就依自用住宅稅率申請核課增值稅之約定條款，然
    契約上並未加以填載，且證人丙○○亦稱本件係依一般的方
    式來辦理增值稅的繳納等語，更進而就本件系爭土地之增值
    稅核定部分，初亦以一般課稅之方式向稅捐機關申報，顯見
    雙方當事人並未就以自用住宅稅率申報系爭土地增值稅之核
    課達成協議，而係依一般方式來申報繳納土地增值稅。故本
    件不能以系爭契約書第12條規定未予刪除，即認雙方有達成
    依自用住宅稅率核課申請之約定。綜上所述，本件被告所為
    上開抗辯為無足採，應認原告之主張為可採。
五、至被告抗辯依系爭不動產買賣契約書第7條第5款記載：「辦
    理移轉登記和相關手續過程中，倘須任何一方補繳證件、補
    蓋印章或為其他必要之行為時，該方應無條件於受任地政士
    通知之期日配合辦理，不得刁難，推諉或藉故要求任何補貼
    。」等語，因認原告有同意撤回原申報案，改依自用住宅稅
    率申報核定稅款之義務。惟查，上開條款之配合義務，係指
    雙方有約定或規定時之情形始足當之；如當事人間未約定之
    事項，他方本即無義務配合辦理，自毋庸受該條款之限制，
    是被告此部分抗辯，亦有所誤解。
六、綜上所述，兩造既未約定被告係依自用住宅稅率向稅捐機關
    申請核定稅額，而係依一般方式向稅捐機關聲請，因此，原
    告未配合被告之要求撤回原申請案，並改依自用住宅稅率申
    請核課之方式，向稅捐機關重新申報，不能認為原告有何違
    反契約義務之情形存在，故被告依系爭契約書第10條第1款
    之規定，請求解除系爭買賣契約，於法即屬無據。
七、本件買賣契約既屬合法有效存在，而被告亦無合法解除契約
    之事由存在，從而原告依據買賣契約之法律關係，訴請被告
    將如主文第1項所示之土地及房屋移轉登記予原告，即為有
    理由，應予准許。至原告請求被告將上開土地、建物及增建
    之地面層面積6.53平方公尺、第2層面積13.46平方公尺、第
    3層面積51.27平方公尺、第4層面積51.27平方公尺、騎樓面
    積6.58平方公尺等建物交付予原告部分，因上開土地及建物
    現已由原告占有使用中，此觀本院92年度執字第4524號清償
    借款強制執行卷宗自明，故上開土地、建物既非由被告占有
    使用中，而已由原告占有使用中，則原告此部分之請求，核
    無必要，不能准許，應予駁回。
八、兩造其餘攻擊或防禦方法，經核均與判決不生影響，爰不一
    一論述，併此明。
九、訴訟費用之依據：民事訴訟法第79條。
中　　華　　民　　國　　94　　年　　6　　月　　15　　日
                  民事第二庭法官何志通
以上正本係照原本作成。
如對判決上訴，應於判決送達後20日內向本院提出上訴狀。
中　　華　　民　　國　　94　　年　　6 　　月　　17　　日
                            書記官  蘇美苓
